【裁判字號】    98,訴,754
【裁判日期】    981130
【裁判案由】    償還共有物修繕費用
【裁判全文】
臺灣士林地方法院民事判決               98年度訴字第754號
原      告  壬○○
                        樓
訴訟代理人  甲○○
            丁○○
                        樓
被      告  丙○○○
                        樓
            癸○○
                        823.
            乙○○○
                        L 3.
            庚○○
            戊○○
            葉山
            己○○
            辛○○
前八人共同
訴訟代理人  吳榮達律師
複代理人    杜冠民律師
上列當事人間請求返還房屋事件，本院於98年11月23日言詞辯論
終結，判決如下：
    主  文
原告之訴駁回。
訴訟費用新臺幣壹萬肆仟伍佰陸拾元由原告負擔。
    事實及理由
一、原告主張如下，並聲明：被告丙○○○、癸○○及乙○○○
    等三人各應給付原告新台幣（下同）340500元；被告庚○○
    、戊○○、葉山、己○○及辛○○等五人各應給付原告68
    100 元。
  (一)原告及妻小共五人，於40年前原告之父葉塗盛（民國65年8
    月2 日死亡）及母即被繼承人葉郭善（95年3 月20日死亡）
    在世時，即居住於屋齡已達50年之台北市○○○路○ 段95之
    6 號3 樓（下稱系爭房屋）。原告基於父母贈與而善意占有
    系爭房屋，當時系爭房屋屋樑為木造，屋頂覆蓋舊式大片日
    式瓦片，廁所及廚房則僅以水泥塗抹而未貼磁磚，而瓦片全
    碎嚴重滲漏水，室內木門、木窗亦皆腐爛，已是殘破不堪使
    用，惟有磚造牆壁及洗石子地板。惟父母之贈與未及時於生
    前完成移轉登記，但亦未再支付系爭房屋之維修及保存費用
    。原告和平且繼續占有系爭房屋達40年，而誤以為已是所有
    權人，故多年來陸續支出修繕及保存費用共計1,702,500 元
    ，使其居住功能得以維持。
  (二)依民法第822 條第1 項規定，共有物之管理費，及其它負擔
    ，除契約另有訂定外，應由各共有人，按其應有部分分擔之
    ；第2 項規定，共有人中之一人，就共有物之負擔為支付，
    而逾其所應分擔之分者，對於其他共有人，得按其各應分擔
    之部分，請求償還。
  (三)被告等前陸續依原告之父遺囑辦理完成繼承登記，原告均無
    異議，亦配合其主張辦理拋棄繼承之法律程序。不料，待原
    告主張其父口授遺囑權利時，被告卻一概否認到底。因此，
    原告乃要求被告應依原告之聲明，按其應繼分比例給付原告
    所支付之修繕及保存費。
二、被告則以下列陳述抗辯，並聲明：原告之訴駁回。
  (一)被告否認葉塗盛或葉郭善曾有表示將系爭房屋贈與原告之意
    。事實上，系爭房屋1 、2 樓及基地部分所有權，早經登記
    予被告戊○○、葉山及原告之子丁○○、葉霖所有；而3
    樓亦經本院以97年度家訴字第17號判決認定為兩造之繼承遺
    產，並判准變賣分割，是原告主張為其父母所贈與，純屬虛
    言。
  (二)原告未經兩造之被繼承人葉郭善同意，而居住於系爭房屋，
    且於葉郭善往生後，更未經所有繼承人同意而繼續占有使用
    系爭房屋，數十年來房屋稅均由葉郭善繳納，其已獲數十年
    之不當得利。尤有甚者，原告更曾將系爭房屋出租於訴外人
    林瑞琴達13年之久，獲利百餘萬元，更屬不當得利，並主張
    抵銷。
  (三)系爭房屋之修建，係原告及現住人丁○○、吳淑美擅自施作
    ，並未經兩造之被繼承人葉郭善生前之同意，更未經全體繼
    承人同意，其並不得對被告主張任何權利。況原告施作期間
    ，均在葉郭善往生之前，當時尚未發生繼承事實，兩造更無
    共有關係，原告主張依民法第822 條規定，請求被告分擔管
    理修繕費用，顯屬無據。
  (四)原告主張曾為系爭房屋支出170 餘萬元之修繕費用，但並未
    提出任何費用支出之憑證，並無所據。且據被告所知，系爭
    房屋之修繕，乃係系爭房屋後棟改建時，造成系爭房屋損害
    ，而由改建施工廠商負責修繕，而非由原告支出，是原告請
    求，更屬無稽。
三、兩造不爭執事項：
  (一)系爭房屋之基地，於民國56年即贈與戊○○、葉山、丁○
    ○、葉霖四人各1/4 。
  (二)系爭房屋1 樓戊○○、葉山各應有部分1/2 ；2 樓丁○○
    、葉霖應有部分各1/2 ，並於97年10月8 日登記（另案共有
    物分割調解筆錄）。
  (三)系爭房屋係加強磚造，屋齡約50年，為兩造被繼承人葉郭善
    所有，房屋課稅現值為121000元，而歷年房屋稅均由葉郭善
    繳納，並經本院以97家訴17號判決兩造遺產變賣分割確定。
  (四)系爭房屋曾出租於訴外人林瑞琴共13年。
四、本件爭點乃在：系爭房屋修繕費用多少及是否應由被告分攤
    並金額為何？經查：
  (一)原告主張其10餘年以前，共支出系爭房屋之修繕費用1,702,
    500 元，並提出修繕明細及照片24張為證。惟按當事人主張
    有利於己之事實者，就其事實有舉證之責任。民事訴訟法第
    277 條前段定有明文。原告主張之事實，為被告所否認，自
    應就其確有支出上述修繕費用之事實，負舉證之責。經查：
    原告雖提出照片24張，用以證明系爭房屋已非50年前狀況，
    然並未提出由其支出修繕費用之證據，則縱有修繕之事實，
    並不能證明支出之費用確為170 餘萬及確由原告所支出。
  (二)原告自認系爭房屋曾出租於訴外人林瑞琴達13年，而依民法
    第429 條規定，租賃物之修繕，除契約另有訂定或另有習慣
    外，由出租人負擔。原告既將系爭房屋出租於人而收取租金
    ，本須負擔修繕之費用。又原告支出修繕費用期間，兩造之
    被繼承人葉郭善尚屬健在，當時被告均非共有人，其依民法
    第822 條之規定，請求被告支付應分攤之修繕費用，亦無理
    由。
  (三)系爭房屋約建於40年代，迄今已逾50年之久，建築材料並非
    鋼筋混凝土，而係加強磚造，年久折舊，已逾財政部公布之
    資產耐用年限35年；另其主張之修繕項目，諸如陽台鋁窗及
    鋁門、銅製大門、廚房浴室用水管更新、電路管線更新、廚
    房牆面及流理台及浴室牆面並設備更新，均屬房屋之附屬設
    備，依財政部公布之資產耐用年限，亦僅10年，故扣除折舊
    後（其計算式：殘價= 取得成本/ 耐用年數+1），其修繕項
    目所餘殘值剩17萬餘元，此從卷附其96年課稅現值僅121,00
    0 元，即可證明。又系爭房屋稅歷年來亦均由葉郭善繳納，
    原告分文未繳，且占有並無償使用系爭房屋數十年，並將之
    出租林瑞琴而收取租金13年，依原告自認之所收取之11年租
    金總額已達576,000 元，若再加2 年租金，則約有60 餘 萬
    元。縱原告所主張修繕費用170 餘萬為真，唯扣除折舊後殘
    值僅剩17餘萬元。兩相比較，其獲利顯大於支出，是被告主
    張抵銷，亦有理由。
  (四)綜上所述，原告依民法第822 條規定，請求被告分擔如其聲
    明所示修繕費用，為無理由，應予駁回。
五、本件訴訟費用額依職權確定為14,563元（第一審裁判費），
    應由原告負擔。
六、據上論結，本件原告之訴為無理由，依民事訴訟法第78條及
    第87條判決如主文。
中    華    民    國    98    年    11    月    30    日
                  民事第一庭  法  官  李建忠
以上正本證明與原本無異。
如對本判決上訴，應於判決送達後20日內向本院提出上訴狀。
中    華    民    國    98    年    12    月    1     日
                              書記官  吳華瑋


司法院資訊處製作；財團法人民間司法改革基金會備份。
